ACORDAO-COMPLETO-2526038

ACÓRDÃO 1330/2022 ATA 6/2022 - PRIMEIRA CÂMARA

VISTOS, relatados e discutidos estes autos de tomada de contas especial, em que se aprecia, nesta fase processual, embargos de declaração opostos pela Associação Filantrópica Amigos da Esperança e por seu ex-presidente, José Henrique Vasconcelos, contra o Acórdão 18167/2021-TCU-Primeira Câmara, que julgou suas contas irregulares, condenando-os em débito e multa em razão da omissão no dever de prestar contas dos recursos repassados por meio do Contrato de Repasse 34809/2010, celebrado entre a entidade e o Ministério das Cidades para a construção de 19 unidades habitacionais.
ACORDAM os ministros do Tribunal de Contas da União, reunidos em Sessão de 1ª Câmara, ante as razões expostas pelo Relator e com fundamento nos arts. 32, inciso II, e 34 da Lei 8.443/1992, em:
9.1. conhecer dos presentes embargos de declaração, para, no mérito, rejeitá-los;
9.2. encaminhar cópia desta decisão aos embargantes, informando-lhes que o relatório e o voto que a fundamentam podem ser consultados no endereço eletrônico www.tcu.gov.br/acordaos.

Embargos de declaração opostos pela Associação Filantrópica Amigos da Esperança e por seu ex-presidente, José Henrique Vasconcelos, contra o Acórdão 18.167/2021  1ª Câmara, que julgou suas contas irregulares, condenando-os em débito e multa em razão da omissão no dever de prestar contas dos recursos repassados por meio de contrato de repasse celebrado entre a entidade e o Ministério das Cidades para a construção de 19 unidades habitacionais.

Primeira Câmara

3. Embargantes: Associação Filantrópica Amigos da Esperança (00.985.237/0001-79) e José Henrique Vasconcelos (XXX.026.113-XX)

13.1. Ministros presentes: Walton Alencar Rodrigues (Presidente), Benjamin Zymler e Jorge Oliveira (Relator).
13.2. Ministros-Substitutos presentes: Augusto Sherman Cavalcanti e Weder de Oliveira.

JORGE OLIVEIRA

Ministro Jorge Oliveira

Trata-se de embargos de declaração apresentados pela Associação Filantrópica Amigos da Esperança e por seu ex-presidente, José Henrique Vasconcelos, contra o Acórdão 18167/2021-TCU-Primeira Câmara, que julgou suas contas irregulares, condenando-os em débito e multa em razão da omissão no dever de prestar contas dos recursos repassados por meio do Contrato de Repasse 34809/2010, celebrado entre a entidade e o Ministério das Cidades para a construção de 19 unidades habitacionais.
	2. A decisão embargada foi emitida nos seguintes termos:
	"ACORDAM os Ministros do Tribunal de Contas da União, reunidos em sessão da 1ª Câmara, ante as razões expostas pelo relator, e com fundamento nos arts. 1º, inciso I; 16, inciso III, alíneas 'a' e 'c' e §§ 2º e 3º; 17; 19; 23, inciso III; 26; 28, inciso II, e 57 da Lei 8.443/1992 c/c os arts. 214, inciso III, alínea 'a', e 217 do Regimento Interno, em: 
	9.1. rejeitar as alegações de defesa apresentadas pela Associação Filantrópica Amigos da Esperança e por José Henrique Vasconcelos;
	9.2. julgar irregulares as contas da Associação Filantrópica Amigos da Esperança e de seu ex-presidente, José Henrique Vasconcelos, condenando-os ao recolhimento aos cofres do Tesouro Nacional das quantias a seguir especificadas, atualizadas monetariamente e acrescidas de juros de mora a partir das datas discriminadas até a data do pagamento:
	Data de ocorrência
	Valor histórico (R$) 

	28/12/2011
	43.890,00

	16/01/2012
	93.762,00

	13/04/2012
	36.876,50

	9.3. aplicar multas individuais à Associação Filantrópica Amigos da Esperança e a José Henrique Vasconcelos no valor de R$ 15.000,00 (quinze mil reais) ;
	9.4. fixar prazo de 15 (quinze) dias, a contar das notificações, para comprovação, perante o Tribunal, do recolhimento das dívidas acima imputadas;
	9.5. autorizar a cobrança judicial das dívidas, caso não atendidas as notificações;
	9.6. autorizar, caso venha a ser solicitado e se o processo não tiver sido remetido para cobrança judicial, o pagamento das dívidas em até 36 (trinta em seis) parcelas mensais consecutivas, a primeira a ser paga no prazo acima fixado e as demais, a cada 30 (trinta) dias a contar da parcela anterior, com incidência, sobre cada valor mensal atualizado monetariamente, de juros de mora, na forma da legislação em vigor, e alertar aos responsáveis que a falta de comprovação do recolhimento de qualquer parcela importará no vencimento antecipado do saldo devedor;
	9.7. encaminhar cópia desta decisão aos responsáveis, à Caixa Econômica Federal e ao Procurador-Chefe da Procuradoria da República no Ceará, para as providências cabíveis, com a informação de que o inteiro teor deste acórdão e do relatório e do voto que o fundamentam está disponível no endereço eletrônico www.tcu.gov.br/acordaos."
	3. Reproduzo, a seguir, o inteiro teor da discussão de mérito desenvolvida pelos embargantes na peça por eles encaminhada:
	"Conforme Voto de Vossa Excelência, é possível constatar que, em vosso entendimento, não coube aceitar o pagamento de R$ 90.000,00 à empresa JRM Construções e Serviços Ltda. pelos seguintes motivos expostos:
	'9. Apesar de os fiscais da Caixa terem atestado a construção de 19 casas, não há elemento nos autos que permita associar essas edificações aos recursos oriundos do Contrato de Repasse 34.809/2010, pois a Afae omitiu-se completamente no seu dever de prestar contas. Os documentos encaminhados juntamente com suas alegações de defesa também não ajudam a esclarecer o destino dos valores transferidos.
	10. As notas de fornecimento de material encaminhadas a este Tribunal, emitidas no nome de JRM Construções e Serviços Ltda. - ME ou de seu sócio, Jonildo Ricardo de Souza, não podem ser aceitas, porque sequer foi apresentado contrato ou outro instrumento que nos possibilite vincular a atuação dessa empresa às obras que foram edificadas. Esse é o mesmo motivo pelo qual o pagamento de R$ 90.000,00, validado pela unidade técnica, também não pode ser acolhido.
	11. A ausência de um documento que evidencie o objeto da prestação de serviços e que justifique a transferência de recursos da Afae para a JRM Construções e Serviços Ltda., impossibilita que se estabeleça uma relação causal entre o contrato de repasse e o pagamento feito a essa empresa.'
	Primeiramente, ressalte-se que, o pagamento de R$ 90.000,00 foi aceito pela unidade técnica e pelo Ministério Público de Contas, conforme os autos.
	Diante do Voto, vem-se tecer as seguintes obscuridades, omissões e contradições:
	Do parágrafo 9:
	'9. Apesar de os fiscais da Caixa terem atestado a construção de 19 casas, não há elemento nos autos que permita associar essas edificações aos recursos oriundos do Contrato de Repasse 34.809/2010, pois a Afae omitiu-se completamente no seu dever de prestar contas. Os documentos encaminhados juntamente com suas alegações de defesa também não ajudam a esclarecer o destino dos valores transferidos.'
	Diante de tal assertiva, cabe esclarecer que os engenheiros da CEF foram vistoriar a obra in loco, aprovaram a execução física em 100%, emitiram vários relatórios quanto a execução. Todos esses documentos encontram-se devidamente acostados aos autos.
	Assim, indaga-se: como que '... não há elemento nos autos que permita associar essas edificações aos recursos oriundos do Contrato de Repasse 34.809/2010'?
	Veja-se que:
	a) existem as medições nos autos;
	b) existem os relatórios de engenharia da CEF;
	c) existem as vistorias in loco do empreendimento;
	d) existem relatórios fotográficos etc.
	Portanto, bem certo é que, resta por demais comprovado que a obra, a construção de 19 Casas, foi sim executada e associada ao Contrato de Repasse 34809/2010. Quanto a isso não restam dúvidas. Todos os elementos constantes nos autos trazem isso de forma clara. Isso fica caracterizada a contradição em face dos documentos constantes no processo.
	Em contrapartida, até o momento, se a Associação ainda não conseguiu comprovar a totalidade da aplicação dos recursos, isso é outro fato. Mas que, ressalte-se, a área técnica e o MP/TCU opinaram pela comprovação de R$ 90.000,00.
	Ressalte-se ainda que, em nenhum momento esta TCE clama pela não execução dos serviços ou pela não funcionalidade do empreendimento, mas sim pela falta da prestação de contas, para a qual se apresentaram várias justificativas plausíveis.
	Excelência, como dito em defesa, a Associação Amigos da Esperança foi ludibriada pela empresa JRM Construções e Serviços Ltda.
	Em todo o desenrolar do processo, agiu-se de boa-fé, confiando na empresa, a qual realizou os serviços de construção de 19 casas, mas a mesma nunca emitiu uma fatura sequer.
	Sempre o dono da empresa se desculpava, afirmando de que tinha esquecido a nota fiscal no escritório e que iria trazer depois, mas que a obra estava em andamento e estava tudo transcorrendo de forma normal, com um avanço significativo nos serviços.
	A Associação, de boa-fé, acreditava e, como os serviços estavam mais que satisfatórios, se efetuavam os pagamentos com a promessa de que a empresa entregaria as NF´s ao final do serviço. O que de fato nunca ocorreu.
	Do parágrafo 10:
	'10. As notas de fornecimento de material encaminhadas a este Tribunal, emitidas no nome de JRM Construções e Serviços Ltda. - ME ou de seu sócio, Jonildo Ricardo de Souza, não podem ser aceitas, porque sequer foi apresentado contrato ou outro instrumento que nos possibilite vincular a atuação dessa empresa às obras que foram edificadas. Esse é o mesmo motivo pelo qual o pagamento de R$ 90.000,00, validado pela unidade técnica, também não pode ser acolhido.'
	As notas fiscais e recibos de material foram apresentadas como forma de estabelecer um vínculo entre a empresa, a aquisição dos materiais e a obra em si.
	Cumpre destacar que os documentos são de origem do Município de Marco/CE, onde a obra era executada, de Bela Cruz e Itapipoca, ambos circunvizinhos à Marco.
	O pagamento de R$ 90.000,00 foi feito à empresa JRM Construções e Serviços Ltda. e não às empresas que se apresentam nas notas e recibos. Aqui reside a contradição.
	Destaque-se, A empresa JRM Construções e Serviços Ltda. nunca emitiu uma nota fiscal! Como dito, a Associação foi ludibriada, enganada pela empresa.
	Este processo de Tomada de Contas Especial é uma chance de chamar a empresa ao feito e responsabilizar a mesma.
	Do parágrafo 11:
	'11. A ausência de um documento que evidencie o objeto da prestação de serviços e que justifique a transferência de recursos da Afae para a JRM Construções e Serviços Ltda., impossibilita que se estabeleça uma relação causal entre o contrato de repasse e o pagamento feito a essa empresa.'
	Excelência, aqui quer-se demonstrar que houve sim o nexo de causalidade.
	Até porque os pagamentos foram feitos diretamente para a empresa JRM Construções e Serviços Ltda. Vasta documentação comprobatória está acostada aos autos, inclusive com os comprovantes de depósito na conta da empresa.
	Outrossim, note-se, que pelos comprovantes de depósitos a empresa, sem dúvida, recebeu os recursos para a construção das moradias.
	Fica por demais comprovada a transferência de recursos no montante de R$ 165.000,00 para a empresa JRM Construções e Serviços Ltda.
	A última transferência de R$ 50.000,00, em 28/06/2013, foi para Jonildo Ricardo de Souza, à época, sócio da empresa JRM Construções.
	Veja-se que: todos os depositos estão identificados ou com o nome da associação ou com seu CNPJ, portanto, nada foi feito as escondidas, ou agindo de má-fé.
	Se demonstra que a empresa realmente recebeu recursos do contrato de repasse em comento.
	Com relação a transferência da conta específica da CEF para uma conta do Banco do Brasil, ambas da Associação Amigos da Esperança, se deu porque a agência da CEF era em Acaraú/CE e o gerente deixou realizar a transferência de recursos para a conta do Banco do Brasil em Marco/CE, município sede da Associação, tendo em vista que era o mesmo ente.
	Veja-se que pelos extratos houve a devida transferência conta a conta:
	(...) 
	Veja-se, conforme constatação da área técnica do TCU que os recursos de R$ 90.000,00 aportaram a conta do BB e posteriormente já pagaram a empresa JRM Construções e Serviços Ltda.
	Posteriormente, a Associação deposita recursos próprios e paga R$ 15.000,00 à empresa JRM Construções e Serviços Ltda., senão veja-se:
	(...) 
	Todos os recursos eram realizados para pagar a obra e/ou a empresa em si.
	O Sr. Jonildo, à época, prestava conta do material utilizado por meio destas notas fiscais, mas que eram emitidas em seu nome ou no nome da empresa, não em nome desta Associação.
	Nos autos constam as notas fiscais. Mas segue também uma relação:
	(...) 
	Portanto, há de se considerar que a empresa contratada foi responsável pela não apresentação das notas fiscais referentes aos pagamentos efetuados pela Associação.
	Desta forma, restou prejudicada a prestação de contas tendo em vista que não havia documentos contábeis para a apresentação, com exceção dos extratos bancários e dos comprovantes de depósito.
	Quanto a isso, entende-se por omissão quanto ao não chamamento ao processo da empresa JRM Construções e Serviços Ltda., bem como o não tratamento do caso em vosso r. Voto.
	Há que se ter o entendimento de que a empresa foi a total beneficiária dos recursos públicos, assim, como ela pode passar despercebida no processo?
	A omissão reside em, na defesa inicial tratou-se do assunto, requereu-se a instada ao processo da empresa e nada foi, sequer, comentando.
	Veja-se, já há vasta jurisprudência quanto ao entendimento de que o dano do erário é imprescritível, assim, a demora na inclusão da empresa no processo em nada afetará o resultado final, pois não haverá a prescrição.
	No julgamento da lide deverão estar presentes todos os envolvidos no processo, o que não acontece in casu.
	De outra forma, há que se considerar também que, a obra foi executada à maior, não havendo, portanto, nenhum prejuízo ao erário, conforme vasta demonstração em defesa anterior, e que tal fato por si só, corrobora para a não devolução dos recursos, pois os mesmos foram investidos no objeto do contrato de repasse.
	Outrossim, estar-se ciente de que a Associação não resguardou os recursos públicos como deveria, pois haveria de ter imposto severamente o cumprimento da obrigação fiscal da empresa para emitir a devida nota fiscal para assim poder realizar a prestação de contas.
	Entende-se que houve um erro formal no desenvolver da obra e, por isso, deve-se arcar com a responsabilidade, seja com julgamento irregular e/ou aplicação de multa, mas a devolução integral dos recursos é medida por demais desarrazoada por se entender que o mesmo foi aplicado no objeto e as casas estão executadas.
	4.0 - DO PEDIDO
	Vem-se requerer a Vossa Excelência que analise estas alegações em sede de embargos de declaração sob os seguintes aspectos: primeiro, resguardando a boa-fé do defendente, o qual empreendeu esforços no sentido de executar a construção das casas, dando-lhes funcionalidade além do previsto financeiramente.
	Em segundo, da não ocorrência de dano ou prejuízo ao erário, quando na oportunidade os serviços foram executados a maior e os recursos devidamente aplicados no objeto.
	Assim, vem-se a presença de Vossa Excelência para requerer:
	a) o acolhimento tempestivo dos embargos de declaração;
	b) o julgamento regular das contas do Contrato de Repasse 34809/2010 - Siafi 732836, em face de José Henrique Vasconcelos, nos moldes do art. 16 da Lei 8443/1992;
	c) em não entendendo desta forma, que sejam aproveitados os pagamentos no montante de R$ 165.000,00, depositados na conta da empresa contratada;
	d) seja chamada ao processo a empresa JRM Construções e Serviços Ltda."
	É o relatório.

Francisco José Andrade Leite (35.882/OAB-CE), Antônio Braga Neto (17.713/OAB-CE), Ricardo Gomes de Souza Pitombeira (31.566/OAB-CE) e outros.

Não atuou

EMBARGOS DE DECLARAÇÃO. TCE. CONTRATO DE REPASSE. ASSOCIAÇÃO FILANTRÓPICA AMIGOS DA ESPERANÇA. CONSTRUÇÃO DE UNIDADES HABITACIONAIS. OMISSÃO NA PRESTAÇÃO DE CONTAS. CITAÇÃO. NÃO COMPROVAÇÃO DA REGULAR APLICAÇÃO DOS RECURSOS. CONTAS IRREGULARES. DÉBITO E MULTA. CONHECIMENTO DO RECURSO. INEXISTÊNCIA DE CONTRADIÇÃO, OBSCURIDADE OU OMISSÃO. REJEIÇÃO DOS EMBARGOS.

TOMADA DE CONTAS ESPECIAL (TCE)

não atuou

Em exame embargos de declaração opostos pela Associação Filantrópica Amigos da Esperança e por seu ex-presidente, José Henrique Vasconcelos, contra o Acórdão 18167/2021-TCU-Primeira Câmara, que julgou suas contas irregulares, condenou-os solidariamente em débito, além de aplicar-lhes multa.
	2. Como a peça é tempestiva e faz referência a possíveis obscuridades, omissões e contradições na decisão atacada, conheço dos presentes embargos.
	3. Os embargantes foram condenados por este Tribunal em razão da omissão no dever de prestar contas, bem como pela não comprovação da regular aplicação dos recursos repassados por meio do Contrato de Repasse 34809/2010, celebrado entre a entidade e o Ministério das Cidades para a construção de 50 unidades habitacionais.
	4. Na peça recursal são apresentadas, em síntese, as seguintes questões, que, conforme alegam, se consubstanciariam em obscuridades, contradições ou omissões:
	a) os engenheiros da Caixa atestaram a realização de 19 casas, então seria contraditório se afirmar que "... não há elemento nos autos que permita associar essas edificações aos recursos oriundos do Contrato de Repasse 34.809/2010", pois existiriam nos autos: as medições; os relatórios de engenharia da Caixa; as vistorias in loco do empreendimento e os relatórios fotográficos, etc;
	b) a área técnica e o MP/TCU opinaram pela comprovação da correta aplicação de R$ 90.000,00, tendo sido anexado o documento de transferência desse valor diretamente da Associação para a empresa contratada, JRM Construções e Serviços Ltda.;
	c) a empresa contratada não forneceu as notas fiscais referentes à obra, contudo existiria uma plêiade de elementos, tais como comprovantes de depósitos, e recibos de materiais e que confirmariam a aplicação dos recursos recebidos pela Associação na construção das edificações; e
	d) teria havido omissão do Tribunal ao não promover a corresponsabilização da empresa JRM Construções e Serviços Ltda., uma vez que a empresa foi a total beneficiária dos recursos públicos em questão.
	5. Observo, inicialmente, que o acórdão embargado reconheceu que as 19 casas foram construídas. O ponto central da questão, entretanto, é outro: a incapacidade de vincular essas obras ao Contrato de Repasse 34809/2010, como expliquei na ocasião:
	"3. Apesar de as vistorias in loco terem constatado a construção e funcionalidade de 19 casas, financeiramente equivalentes a R$ 354.067,63, montante superior ao que foi disponibilizado à entidade, o sistema de acompanhamento e prestação de contas, Siconv, não foi alimentado com nenhum documento ou comprovante de despesa. 
	(...) 
	6. Apesar de ter se deparado com falhas graves na execução do convênio, inclusive a transferência dos valores para conta distinta da específica, a Secretaria de Controle Externo de Tomada de Contas Especial (SecexTCE) logrou identificar um pagamento, no valor de R$ 90.000,00, feito à empresa JRM Construções e Serviços Ltda., que considerou reunir as condições para ser aceito como regular. O mesmo entendimento foi compartilhado pelo Ministério Público. 
	7. Assim, os pareceres lançados nos autos propõem o julgamento pela irregularidade das contas dos responsáveis, com a exclusão do referido pagamento do cálculo do débito. Adicionalmente, a unidade técnica propôs a aplicação da multa prevista no art. 57 da Lei 8.443/1992 a ambos, sugestão que não foi acompanhada pelo MP/TCU, por considerar prescrita a pretensão punitiva desta Corte de Contas.
	8. Concordo que as presentes contas devam ser julgadas irregulares, mas divirjo pontualmente das posições pretéritas, pois avalio que o débito deve corresponder ao total repassado e por entender viável a aplicação de multa aos responsáveis, como passo a explicar.
	9. Apesar de os fiscais da Caixa terem atestado a construção de 19 casas, não há elemento nos autos que permita associar essas edificações aos recursos oriundos do Contrato de Repasse 34.809/2010, pois a Afae omitiu-se completamente no seu dever de prestar contas. Os documentos encaminhados juntamente com suas alegações de defesa também não ajudam a esclarecer o destino dos valores transferidos.
	10. As notas de fornecimento de material encaminhadas a este Tribunal, emitidas no nome de JRM Construções e Serviços Ltda. - ME ou de seu sócio, Jonildo Ricardo de Souza, não podem ser aceitas, porque sequer foi apresentado contrato ou outro instrumento que nos possibilite vincular a atuação dessa empresa às obras que foram edificadas. Esse é o mesmo motivo pelo qual o pagamento de R$ 90.000,00, validado pela unidade técnica, também não pode ser acolhido. 
	11. A ausência de um documento que evidencie o objeto da prestação de serviços e que justifique a transferência de recursos da Afae para a JRM Construções e Serviços Ltda., impossibilita que se estabeleça uma relação causal entre o contrato de repasse e o pagamento feito a essa empresa.
	12. Ainda em relação a esta questão, os responsáveis alegam que tentaram fazer com que a empresa fornecesse, em juízo, os comprovantes relativos à obra, interpondo, para tanto, a Ação 0004186-67.2014.8.06.0120 junto à comarca de Marco/CE. Entretanto, mesmo o processo estando extinto, com resolução de mérito, desde 05/02/2016, por ter sido homologada judicialmente a transação realizada entre as partes, não foram apresentados os termos do acordo que foi homologado ou outros elementos que porventura tenham sido obtidos a partir dessa ação.
	13. De qualquer modo, a certidão emitida pela secretaria da vara que apreciou o feito, anexada nas alegações de defesa (peças 71 e 72, p. 5) , contém a seguinte informação:
 	"a presente ação tem por objetivo a condenação da empresa requerida, na pessoa de seu representante, na obrigação de fazer, consistente em assinar todos os recibos acostados aos autos e do reconhecimento de firma dos mesmos em cartório, e que, após, sejam entregues incontinenti, e incondicionalmente, ao autor. Recibos estes, de acordo com a exordial, referentes à construção de 10 (dez) casas populares pela empresa demandada e devidamente pagas pela autora." (destaquei) 
	14. Como se pode observar, o objeto da ação referia-se à construção de 10 unidades residenciais, não havendo como correlacioná-la diretamente nem com as 50 previstas no termo de compromisso nem com as 19 efetivamente executadas. Essa constatação reforça nossa convicção acerca da dificuldade de se inferir que a empresa JRM Construções e Serviços Ltda. - ME tenha sido a responsável pela construção das casas que foram localizadas em campo pelos técnicos da Caixa." (grifos acrescidos) 
	6. Dito de outra forma: não há comprovação de que os valores que foram pagos à empresa JRM Construções e Serviços Ltda. - ME, em particular os R$ 90.000,00 que lhe foram efetivamente transferidos, destinavam-se realmente à construção das 19 casas, porque não foram apresentadas notas fiscais ou sequer o contrato com essa empresa. Não há, assim, nos autos, nenhum elemento que nos permita aferir quem edificou (e a que custo) as habitações que foram vistoriadas pelos técnicos da Caixa.
	7. Pelo mesmo motivo, a empresa não integra o polo passivo deste processo. Só poderíamos atribuir-lhe responsabilidade pela concretização do dano em face de algum liame contratual que a vinculasse às edificações. Porém, esse documento, como repetido reiteradas vezes, não existe neste processo. 
	8. Nesse contexto, não verificada a existência de qualquer omissão ou outro vício, os presentes embargos de declaração devem ser rejeitados.
	Ante o exposto, voto por que o Tribunal adote o acórdão que ora submeto à deliberação deste Colegiado.
	
TCU, Sala das Sessões, em 15 de março de 2022.
JORGE OLIVEIRA 
Relator